【裁判字號】    99,訴,1985
【裁判日期】    990723
【裁判案由】    清償債務
【裁判全文】
臺灣臺北地方法院民事判決              99年度訴字第1985號
原      告  廖貴美
訴訟代理人  陳昶安律師
被      告  吳秀枝
            伍萬料
            伍思蒨
共      同
訴訟代理人  賴振宗律師
上列當事人間清償債務事件，本院於99年7月1日言詞辯論終結，
判決如下：
    主  文
原告之訴及假執行之聲請均駁回。
訴訟費用由原告負擔。
    事實及理由
一、原告起訴主張：
  (一)緣原告經友人蔡麗卿介紹而與被告伍思蒨及其母即被告吳秀
    枝結識，被告伍思蒨係訴外人鼎鋐企業有限公司（下稱鼎鋐
    公司）之登記名義負責人，鼎鋐公司實際負責人則係被告伍
    思蒨之父親即被告伍萬料，被告吳秀枝則擔任鼎鋐公司之會
    計。被告伍思蒨、吳秀枝後於民國97年初與原告相約於某餐
    廳商談借貸之事，聲稱被告伍萬料所經營之鼎鋐公司急需資
    金週轉，被告伍萬料因自己信用紀錄不良無法向銀行借貸，
    故託由被告伍思蒨、吳秀枝出面向原告借貸，聲稱願以月息
    3 分之優渥條件，與被告伍萬料共同向原告借貸，並承諾就
    借貸款項負連帶清償責任，被告伍思蒨復以鼎鋐公司之名義
    簽發如附表編號1至11、13至18所示支票並交付如附表編號
    12 所示由訴外人李麗淑（下稱李麗淑）所簽發支票予原告
    作為擔保，被告吳秀枝復於如附表編號20所示支票背書，以
    取信於原告，原告遂允為借貸，自97年7月31日起至11月17
    日止，陸續依被告伍萬料、伍思蒨及吳秀枝之指示，以網路
    轉帳方式先後由其所有第一銀行帳號：000-00-000000帳戶
    （下稱第一銀行原告帳戶）匯款共計新臺幣（下同）340萬
    8750 元至彰化銀行仁和分行帳號：00000000000000號帳戶
    （戶名：被告伍思蒨，下稱彰化銀行伍思蒨帳戶）。詎上開
    借款屆期後，被告伍萬料、吳秀枝、伍思蒨均未依約清償，
    原告乃於97年12月8日提示部分已到期之支票，然因鼎鋐公
    司之支票帳戶自97年11月25日起即以存款不足而遭退票、嗣
    後成為拒絕往來帳戶，致該等支票全遭退票，嗣後雖經原告
    多次催討，被告始終未清償上開借款，遂依兩造間消費借貸
    契約關係，起訴請求被告連帶清償上揭借款。又被告於一開
    始即表明係以自己之名義向原告借貸金錢，且被告吳秀枝、
    伍思蒨數次與商議借款之場合，均係由蔡麗卿偕同被告吳秀
    枝、伍思蒨前往與原告見面商談，是以被告吳秀枝、被告伍
    思蒨對原告所提出之借款要約及整個消費借貸契約成立之過
    程，蔡麗卿均在場見聞，被告吳秀枝、被告伍思蒨確實向原
    告表示被告3人係以個人名義借款，且被告3人願負負連帶清
    償責任，原告因而將貸與款項陸續匯入被告指定之彰化銀行
    伍思蒨帳戶，是兩造間當然有消費借貸契約關係存在。至於
    原告所持有如附表編號1至18所示支票，僅係被告用以擔保
    上開借款而交付予原告，尚難遽此認定借款人即為鼎鋐公司
    。
    本件原告與被告間確實有消費借貸契約關係存在，且被告承
    諾其3人願負連帶清償責任，從而原告爰依上揭消費借貸契
    約關係，請求被告連帶清償借款340萬8750元及法定遲延利
    息，自屬有據。
  (二)為此聲明：
    1.被告應連帶給付原告340萬8750元，並自98年12月25日起
      至清償日止，按週年利率5%計算之利息。
    2.願供擔保，請准宣告假執行。
二、被告則抗辯以：
  (一)兩造間並無原告所指消費借貸契約關係存在；被告吳秀枝為
    鼎鋐公司之會計，被告伍萬料為鼎鋐公司之實際負責人，被
    告伍思蒨為鼎鋐公司之掛名負責人，緣鼎鋐公司於97年間因
    急需資金週轉，故由擔任鼎鋐公司會計之被告吳秀枝代理鼎
    鋐公司出面向原告借貸款項，原告於借款之初即知借款人係
    鼎鋐公司，且調借款項之目的在於提供鼎鋐公司週轉資金，
    並由鼎鋐公司簽發如附表編號1至11、13至18所示支票並交
    付如附表編號12所示由李麗淑所簽發支票予原告作為借款擔
    保，是以系爭消費借貸契約關係應係存在於原告與鼎鋐公司
    間，要與被告3人無涉，倘本件由被告3人以其名義向原告借
    款，何以原告未要求被告3人書立任何借據予原告，甚且復
    未要求被告於如附表編號1至20所示借款擔保支票背面背書
    ？原告所為主張顯然與一般民間調取客票借款均要求借款人
    於支票背面背書之常情不符，是否可採，顯有疑義。又原告
    經被告吳秀枝指示而將340萬8750元借款匯入彰化銀行伍思
    蒨帳戶，然此借款為鼎鋐公司所借用，此為被告匯款之時所
    明知，且被告伍思蒨、伍萬料從未與原告接觸借款，被告吳
    秀枝、伍思蒨、伍萬料復未與原告簽立任何消費借貸契約，
    是以被告與原告間並無消費借貸契約關係存在。又上揭借款
    340萬8750元確係鼎鋐公司所借用，原告亦以鼎鋐公司持如
    附表編號1至20所示支票向其借款為由，向鼎鋐公司提起清
    償票款事件，經臺灣士林地方法院以98年度簡字第9號、第
    10 號受理，原告已與鼎鋐公司達成訴訟上和解，鼎鋐公司
    同意給付原告140萬元、240萬元，及98年7月2日起至清償日
    止，按週年利率6％計算之利息，此有臺灣士林地方法院98
    年度簡字第9號、第10號和解筆錄在卷足憑，原告並以上揭
    和解筆錄為執行名義，強制執行鼎鋐公司財產獲償125萬
    7877元在案，益徵系爭消費借貸契約關係應存在於原告與鼎
    鋐公司間，要與被告吳秀枝、伍思蒨、伍萬料無涉，是被告
    等並無積欠原告系爭借款未清償。再查，被告伍萬料、伍思
    蒨既未參與系爭借款之洽商，而被告吳秀枝持如附表編號1
    至18所示支票向原告調借款項時，已表明係以鼎鋐公司名義
    向原告借款，所調借款項係供鼎鋐公司周轉之用，被告3 人
    並無任何成立連帶債務之「明示」意思表示，無由成立連帶
    債務關係，原告雖欲舉證人蔡麗卿證明被告有承諾負連帶清
    償責任，惟系爭借款之洽商、聯繫過程被告伍萬料、伍思蒨
    從未參與，自不可能被告3人「明示」負連帶責任之情形，
    參以蔡麗卿曾向鼎鋐公司借票向原告調現，並於如附表編號
    1至5、7、11、12、14所示支票背書，蔡麗卿與原告及鼎鋐
    公司間有極為複雜之資金往來關係，其與本件訴訟顯有直接
    利害關係，實難期蔡麗卿能摒除上揭直接利害關係而為公正
    不偏頗之證述內容，況蔡麗卿之證詞確實有諸多矛盾處，自
    不得僅憑蔡麗卿之證詞而為有利原告之認定。
  (二)為此聲明：
    1.原告之訴及假執行之聲請均駁回。
    2.如受不利判決，願供擔保請准宣告免為假執行。
三、原告自97年7月31日起至11月17日止，陸續以網路轉帳方式
    由第一銀行原告帳戶匯款共計340萬8750元至彰化銀行伍思
    蒨帳戶，原告持有如附表編號1至11、13至18所示鼎鋐公司
    簽發支票及如附表編號12所示李麗淑所簽發支票，屆期提示
    均遭臺灣票據交換所以帳戶存款不足為由予以退票等情，有
    如附表編號1至18所示支票暨退票理由單（見本院卷第4至21
    頁）、第一銀行原告帳戶存摺（見本院卷第22至28頁）及第
    二類票據信用資料查覆單（見本院卷第30頁）等資料附卷足
    憑，復為兩造所不爭執，堪信為真實。
四、原告起訴主張被告伍思蒨、吳秀枝於97年間出面向原告借貸
    ，聲稱願以月息3分之優渥條件，並與被告伍萬料共同向原
    告借貸，並承諾就借貸款項負連帶清償責任，復交付如附表
    編號1至18所示支票予原告作為擔保，原告遂允為借貸，自
    97年7月31日起至11月17日止，陸續依被告之指示，以網路
    轉帳方式由第一銀行原告帳戶匯款共計340萬8750元至彰化
    銀行伍思蒨帳戶，上揭借款均已屆清償期，爰依消費借貸契
    約關係請求被告連帶清償借款340萬8750元等情，為被告所
    否認，並以上詞抗辯，是本件之爭點厥為：兩造間有無原告
    所指340萬8750元消費借貸契約關係存在？原告請求被告連
    帶給付340萬8750元及法定遲延利息，是否有據？茲分述如
    下：
  (一)按「當事人主張有利於己之事實者，就其事實有舉證之責任
    」，民事訴訟法第277條前段定有明文。再按「請求履行債
    務之訴，除被告自認原告所主張債權發生原因之事實外，應
    先由原告就其主張此項事實，負舉證之責任，必須證明其為
    真實後，被告於其抗辯事實，始應負證明之責任，此為舉證
    責任分擔之原則」，有最高法院43年台上字第377號判例可
    資參照。另按「當事人主張有金錢借貸關係存在，須就其發
    生所須具備之特別要件即金錢之交付及借貸意思表示互相一
    致負舉證之責任，若僅證明有金錢之交付，未證明借貸意思
    表示互相一致者，尚不能認為有金錢借貸關係存在」，有最
    高法院81年度台上字第2372號判決可資參照，本件原告主張
    兩造間有340萬8750元消費借貸契約關係存在，爰請求被告
    就上揭借款340萬8750元負連帶清償責任等情，為被告所否
    認，依前揭說明，自應由原告就兩造有原告所指340萬8750
    元消費借貸契約關係存在，且被告承諾就上揭借款340萬875
    0元負連帶清償責任之利己事實，負舉證責任，合先敘明。
  (二)原告自97年7月31日起至11月17日止，陸續以網路轉帳方式
    由第一銀行原告帳戶匯款共計340萬8750元至彰化銀行伍思
    蒨帳戶，為兩造所不爭執，已如前述，惟上揭事實充其量僅
    能證明原告曾陸續匯款340萬8750元至彰化銀行伍思蒨帳戶
    ，尚難僅憑該資金轉匯之事實即遽以證明電匯款項之原因，
    甚而推定兩造間就該340萬8750元款項有消費借貸契約關係
    存在，且被告承諾就上揭借款負連帶清償責任。原告雖主張
    伊係因被告伍思蒨、吳秀枝於97年間向伊聲稱願以月息3分
    之優渥條件，並與被告伍萬料共同向伊借貸，且承諾渠3人
    就借貸款項願負連帶清償責任，復交付如附表編號1至18所
    示支票予原告作為擔保，因而同意借貸款項予被告，並陸續
    電匯轉帳340萬8750元至彰化銀行伍思蒨帳戶等語；惟查，
    原告先前曾以鼎鋐公司因經營工程所需，向伊借款200萬225
    0元，並簽發如如附表編號13至18所示6紙支票作為還款之用
    ，詎鼎鋐公司嗣後屆期拒為清償，爰起訴請求鼎鋐公司給付
    202萬2250元及各該遲延利息，臺灣士林地方法院以98 年度
    簡字第9號受理，原告後與鼎鋐公司達成訴訟上和解，鼎鋐
    公司同意給付原告140萬元，及98年7月2日起至清償日止，
    按週年利率6％計算之利息，原告則同意拋棄其餘請求，有
    兩造不爭執臺灣士林地方法院98年度簡字第9號和解筆錄（
    見本院卷第71、72頁）及原告98年5月6日民事起訴狀（見本
    院卷第120至123頁）附卷足憑，原告又曾以鼎鋐公司因經營
    工程所需，向伊借款262萬5000元，並簽發如如附表編號1至
    10 所示10紙支票作為還款之用，詎鼎鋐公司嗣後屆期拒為
    清償，爰起訴請求鼎鋐公司給付262萬5000元及各該遲延利
    息，臺灣士林地方法院以98年度簡字第10號受理，原告後與
    鼎鋐公司達成訴訟上和解，鼎鋐公司同意給付原告240萬元
    ，及98年7月2日起至清償日止，按週年利率6％計算之利息
    ，原告則同意拋棄其餘請求，復兩造不爭執臺灣士林地方法
    院98 年度簡字第10號和解筆錄（見本院卷第73、74頁）及
    原告98 年5月6日民事起訴狀（見本院卷第123之1至126頁）
    附卷足憑，並經本院依職權調閱臺灣士林地方法院98年度簡
    字第9、10號民事卷宗核閱無誤，倘系爭借款係由被告吳秀
    枝、伍萬料、伍思蒨何以原告於上揭清償票款民事訴訟中竟
    向法院主張上揭借款係鼎鋐公司所借貸，且各該支票之票載
    發票日期即鼎鋐公司承諾還款日期，並據此與鼎鋐公司達成
    訴訟上和解？況證人蔡麗卿於本院99年7月1日言詞辯論程序
    中結證稱如附表編號1、3、5、7、11、12所示支票均係蔡麗
    卿先向鼎鋐公司調票，再持以向原告借款等情明確（見本院
    卷第110頁），是以原告所稱如附表編號1至18所示18紙支票
    均係被告吳秀枝、伍萬料、伍思蒨共同向原告借款340萬87
    50元而交付予原告作為借款擔保等情，亦明顯與事實不符；
    參以我國一般民間借款習慣，借用人持客票借款者，貸與人
    縱未要求借用人應書立書面借據為憑，通常亦要求借用人於
    擔保票據背書以為還款之憑據，然觀諸卷附如附表編號1至
    18所示支票（見本院卷第4至21頁），除被告吳秀枝曾於如
    附表編號20所示50萬元支票背面之提示人欄簽名核與背書之
    形式要求顯然不符外（見本院卷第20頁），其餘17紙支票均
    未見被告吳秀枝、伍萬料、伍思蒨簽名背書，明顯與我國一
    般民間消費借貸之常情不符。綜上，原告所為主張，明顯前
    後矛盾，且部分內容核與事實不符，是否真實可採，容有疑
    義。
  (三)再查，證人蔡麗卿雖於本院99年7月1日言詞辯論程序中證稱
    因被告伍思蒨私人要用錢，被告伍思蒨帶母親即被告吳秀枝
    一起過來跟原告借錢，伊在如附表編號1至5、7、11、12、1
    4所示支票背書欄上簽名背書，是表示同意擔任借款保證人
    ，之後原告就把錢匯到被告伍思蒨的帳戶，伊係因原告提議
    的而在支票背面背書擔任保證人，伊與原告是好朋友，且被
    告伍思蒨及他母親是經由伊介紹予原告認識，被告吳秀枝、
    伍思蒨去借款當時，被告伍萬料並無一同在場，被告伍萬料
    從頭到尾都沒有出現，被告吳秀枝、伍思蒨去借了很多次，
    不是每次伊都有在場，有時候是由伊轉交支票，有時候他們
    是跟伊一起去，分別借了7、8次以上，大部分的票都是伊交
    出去的，錢的部分是原告自己匯款到伍思蒨的私人帳戶，被
    告伍思蒨、吳秀枝第一次去向原告借款時，都有說他們有房
    子，房子在改建，沒問題，他們有償還能力，伊有聽到這些
    內容，被告吳秀枝、伍思蒨一再強調有房子就一定可以清償
    ，他們實力沒有問題等語（見本院卷第108至110頁），惟查
    ，本件借款之借用人倘係被告吳秀枝、伍萬料、伍思蒨，原
    告何以未要求在場之被告吳秀枝、伍思蒨書立借據或於各該
    借款擔保票據上簽名，反要求證人蔡麗卿於擔保票據上簽名
    ？又證人蔡麗卿與被告伍思蒨並無任何特殊親屬情誼關係，
    於在場借用人即被告吳秀枝、伍思蒨並無於借款擔保票據背
    書之前提下，無視票據背書人應負依票據文義擔保承兌及付
    款之重大法律責任，竟同意於各該借款擔保票據背書，明顯
    有違常情，況證人蔡麗卿於同日言詞辯論程序中嗣後又證稱
    如附表編號1、3、5、7、11、12所示支票均係蔡麗卿先向鼎
    鋐公司調票，再持以向原告借款等情明確（見本院卷第110
    頁），足認其證詞確有部分內容先後不一，參以證人蔡麗卿
    於本院99年7月1日言詞辯論程序中坦承稱伊跟原告有借過一
    些錢，有陸陸續續在還，目前還有欠債30餘萬，伊也有跟被
    告有金錢往來，這件債務是三方關係，應該要三方坐下來談
    ，原告並沒有對伊提起民事訴訟，請求伊應負背書人責任，
    僅要求伊協助處理債務等情（見本院卷第108、109頁），足
    認蔡麗卿與兩造間確有極為複雜之金錢往來關係，且衡其自
    身利益顯與本件訴訟勝敗有直接利害關係，於此情況下，是
    否能期待蔡麗卿得完全摒除自身利益之考量而為公正無訛之
    證詞，即有疑義，綜上研判，要難僅憑證人蔡麗卿之證詞遽
    為認定原告與被告間有上揭消費借貸契約關係存在。
  (四)綜上，原告既無法舉證證明兩造間有原告所指340萬8750元
    消費借貸契約關係存在，則原告請求被告連帶給付340萬875
    0元及法定遲延利息，即無所據。
五、綜上所述，原告爰依上揭消費借貸契約關係，請求被告連帶
    清償借款340萬8750元，及自98年12月25日起至清償日止，
    按週年利率5%計算之利息，為無理由，應予駁回。又本件原
    告既受敗訴判決，其假執行之聲請即失所附麗，不應准許。
六、至兩造其餘之攻擊防禦方法及證據資料，經本院斟酌後，認
    為均不足以影響本判決之結果，自無一一詳予論述之必要，
    附此敘明。
七、據上論結，本件原告之訴為無理由，依民事訴訟法第78條，
    判決如主文。
中    華    民    國    99    年    7     月    23    日
                  民事第二庭    法  官  李家慧
以上正本係照原本作成。
如對本判決上訴，須於判決送達後20日內向本院提出上訴狀。如
委任律師提起上訴者，應一併繳納上訴審裁判費。
中    華    民    國    99    年    7     月    23    日
                                書記官  康翠真

司法院資訊處製作；財團法人民間司法改革基金會備份。
